【裁判字號】    92,財管,11
【裁判日期】    920505
【裁判案由】    
【裁判全文】
臺灣高雄地方法院民事裁定  九十二年度財管字第一一號
    聲  請  人  台灣土地銀行
    法定代理人  甲○○
    代  理  人  乙○○
                湯耀民
右聲請人聲請選任遺產管理人事件，本院裁定如左：
    主      文
選任財政部國有財產局台灣南區辦事處為被繼承人黃文聰（男性，民國○○○年○月
○○○日生，身分證統一編號：Ｚ000000000號，生前最後設籍於高雄縣大
樹鄉○○村○鄰○○路八八號）之遺產管理人。
程序費用由被繼承人黃文聰之遺產負擔。
    理      由
一、按先順序繼承人均拋棄其繼承權時，由次順序之繼承人繼承。其次順序繼承人有
    無不明或第四順序之繼承人均拋棄其繼承權者，準用關於無人承認繼承之規定；
    又繼承開始時，繼承人有無不明而未能依民法第一千一百七十七條選定遺產管理
    人時，得由利害關係人或檢察官聲請法院選任之，民法第一千一百七十六條第六
    項、第一千一百七十八條第二項分別定有明文。
二、聲請意旨略以：被繼承人黃文聰於民國（下同）八十三年十一月七日向聲請人借
    款新台幣（下同）九十二萬元，並提供其所有坐落於高雄縣大樹鄉○○○段第五
    四一之七地號土地，權利範圍全部，暨其上建物，建號四六號，門牌號碼為高雄
    縣大樹鄉○○路八八號房屋，所有權全部，共同設定最高限額一百一十一萬元之
    抵押權予聲請人。被繼承人黃文聰迄今仍積欠聲請人本金七十六萬二千四百二十
    八元及自八十八年六月七日起算之利息、違約金。詎被繼承人黃文聰於八十八年
    一月十一日去世後，其全部繼承人均已聲明拋棄繼承，且無法依民法第一千一百
    七十七條規定選定遺產管理人，致聲請人之債權無法行使，為此爰依非訟事件法
    第七十八條第一項前段規定，聲請選任被繼承人黃文聰之配偶丙○○○為其遺產
    管理人，以便受償債權等語，並提出借據影本、他項權利證明書影本、台灣高雄
    地方法院九十一高貴民廷八十八繼一八七字第三九七九五號函影本、台灣高雄地
    方法院九十一高貴民信八十八繼三四八字第四０二四二號函影本、台灣高雄地方
    法院八十八年度繼字第四七二號通知書影本各一件，及戶籍謄本七件、戶籍謄本
    抄本一件為證。本院並依職權調閱本院八十八年度繼字第一八七號、八十八年度
    繼字第三四八號、八十八年度繼字第四七二號拋棄繼承權事件全卷卷證，並向財
    政部財稅資料中心函查被繼承人黃文聰之財產歸戶資料。
三、查聲請人主張之前揭事實，業據聲請人提出借據影本、他項權利證明書影本、戶
    籍謄本、及本院書函為證，核屬相符；且經本院依職權調閱本院八十八年度繼字
    第一八七號、八十八年度繼字第三四八號、八十八年度繼字第四七二號拋棄繼承
    權案卷，查核屬實，自堪信為真實。揆諸首揭法條規定與說明，聲請人既為被繼
    承人黃文聰所有之前揭不動產之抵押權人，應屬利害關係人無疑，其向本院聲請
    選任黃文聰之遺產管理人，當屬有據。本院審酌：
  (一)被繼承人黃文聰其繼承人即其配偶丙○○○、其子女黃冠蓉、黃嘉琪、黃永昇、
    其母親黃吳月里、其兄弟姊妹陳黃錦雲、吳黃水花、黃文郁、黃文貴等人均已拋
    棄繼承，本無義務就被繼承人黃文聰之遺產再為管理，且經本院傳喚證人（即被
    繼承黃文聰之胞弟）黃文郁到庭證稱略以，被繼承人之配偶及兄弟姐妹曾為被繼
    承人之遺產召開親屬會議，惟在會議中均無人願意擔任遺產管理人，僅作成拋棄
    繼承之決議等語（本院九十二年四月二十四日非訟事件筆錄），足見該等拋棄繼
    承人均無意代為選定遺產管理人，亦無意願了解被繼承人黃文聰之債務狀況，更
    遑論指定其中一人為遺產管理人時，能盡責管理被繼承人黃文聰之遺產，至於被
    繼承人黃文聰之配偶丙○○○現雖居住於上開設定最高限額抵押權之房地中，惟
    丙○○○經本院合法通知其到庭表示意見，既拒不到庭，也未提出任何書面意見
    ，另據聲請人提出附卷之戶籍謄本抄本記載，丙○○○之學歷僅有國校畢業，其
    顯然不具備擔任遺產管理人之意願與能力，是本院認為前開拋棄繼承人均不適宜
    擔任本件遺產管理人。
  (二)按遺產管理事件具有公益性質，依民法第一千一百八十五條之規定，無人繼承之
    遺產，於清償債權、交付遺贈物後，如有賸餘歸屬國庫，從而無人繼承之遺產若
    有賸餘，終歸國家所取得，反觀不論遺產有無賸餘，均與已拋棄繼承之人無涉，
    是職司國有財產管理之機關擔任該等遺產之遺產管理之人自屬適宜，而不應將此
    責任推由已與遺產無涉之拋棄繼承人負擔。而被繼承人黃文聰之遺產，於遺產管
    理人完成清償債權並交付遺贈物等清算程序前，是否有賸餘，尚無從知悉，又縱
    無賸餘，惟因被繼承人黃文聰遺有不動產，遺產管理人墊付之管理費用及報酬，
    於遺產處分時仍可優先分配歸墊，故由國有財產管理機關擔任被繼承人黃文聰之
    遺產管理人，國庫亦不致因墊付費用而受損害，況國有財產管理機關與被繼承人
    間無利害關係，就遺產管理之有關法律程序亦相當熟悉，具有相當之專業能力足
    以勝任管理職務，由其擔任遺產管理人，既不致對其造成過重之負擔，且可使被
    繼承人黃文聰之遺產儘速分配確定，顯較其他無繼承意願而拋棄繼承之人為適當
    。又拋棄繼承既屬民法賦予繼承人之權利，本件繼承人均已拋棄繼承，其與被繼
    承人之遺產即已無關聯，如再選任其為遺產管理人，命其管理被繼承人之遺產，
    顯失拋棄繼承之實益。因此，本院認被繼承人黃文聰之遺產既係在高雄縣境內，
    自宜指定財政部國有財產局台灣南區辦事處為被繼承人黃文聰之遺產管理人。
四、依民法第一千一百五十條，裁定如主文。
中      華      民      國    九十二    年      五      月      五      日
                              臺灣高雄地方法院家事庭
~B法      官  賴文姍
右為正本係照原本作成。
如對本裁定抗告須於裁定送達後十日內向本院提出抗告狀。
中      華      民      國    九十二    年      五      月      五      日
~B法院書記官  黃國忠


司法院資訊處製作；財團法人民間司法改革基金會備份。
